【裁判字號】    99,訴,1371
【裁判日期】    991123
【裁判案由】    分割共有物
【裁判全文】
臺灣高雄地方法院民事判決              99年度訴字第1371號
原      告  許政瀚
法定代理人  許清深
訴訟代理人  何曜男律師
複  代理人  張耀聰律師
            吳忠諺律師
被      告  許燕燕
兼  訴  訟
代  理  人  許淑紅
被      告  許清周
            洪許清香
            黃惠美
上列當事人間請求分割共有物事件，本院於民國99年11月9 日言
詞辯論終結，判決如下：
  主  文
兩造共有坐落高雄縣橋頭鄉○○段一七四地號，地目建，面積一
四七二點九五平方公尺土地，准予分割，並依附圖所示方式分割
如下：(一)附圖編號Ａ所示土地，面積三三八點一七平方公尺，分
由兩造依如附表所示之應有部分比例保持共有；(二)附圖編號Ｂ所
示土地，面積三七六點二八平方公尺，分歸被告黃惠美所有；(三)
附圖編號Ｃ所示土地，面積一七一點０二平方公尺，分歸原告所
有；(四)附圖編號Ｄ所示土地，面積三五六點二平方公尺，分歸被
告許清周所有；(五)附圖編號Ｅ所示土地，面積九四點五七平方公
尺，分歸被告許淑紅所有；(六)附圖編號Ｆ所示土地，面積九四點
五七平方公尺，分歸被告許燕燕所有；(七)附圖編號Ｇ所示土地，
面積四二點一四平方公尺，分歸被告洪許清香所有。
訴訟費用由兩造各按如附表所示應有部分比例負擔。
    事實及理由
壹、程序事項：
一、本件被告洪許清香經合法通知，無正當理由未於言詞辯論期
    日到場，核無民事訴訟法第386 條所列各款情形，爰依原告
    之聲請，由其一造辯論而為判決。
二、按訴狀送達後，原告不得將原訴變更，但不甚礙被告之防禦
    及訴訟之終結者，不在此限，民事訴訟法第255 條第1 項第
    7 款定有明文。本件原告於民國99年2 月10日起訴時，原聲
    明將兩造共有土地即坐落高雄縣橋頭鄉○○段174 地號土地
    （面積1472.95 平方公尺、地目建，下稱系爭土地）請求准
    予如起訴狀附件二之方案為分割，嗣於99年11月9 日變更其
    聲明為請求按如附表所示之應有部分比例，依如附圖所示之
    高雄縣岡山地政事務所99年11月2 日函覆之土地複丈成果圖
    進行分割，此為被告許清周、黃惠美所同意，且別無其他甚
    礙被告之防禦及訴訟之終結之事由，經核與上開法文之規定
    應屬相符，爰予以准許原告為訴之變更，合先敘明。
貳、實體事項：
一、原告主張：系爭土地為伊與被告所共有，應有部分如附表所
    示。而系爭土地就其使用目的並無不能分割之情形，兩造亦
    未約定不予分割，惟因無法聯絡被告洪許清香，致無法協議
    分割，爰依民法第823 條、第824 條規定訴請裁判分割。並
    聲明：系爭土地請求准予如附圖所示之方案為分割。
二、被告許燕燕、許淑紅、許清周、黃惠美均同意原告之分割方
    案等語。並聲明：同意原告之請求。
三、被告洪許清香未到場，亦未提出書狀作何聲明或陳述。
四、兩造不爭執事項：
  (一)系爭土地為兩造所共有，應有部分比例各如附表所示。
  (二)系爭土地目前使用現狀如本院99年4 月29日勘驗筆錄及高雄
    縣岡山地政事務所99年8 月11日就系爭土地所為之土地複丈
    成果圖所示。
五、本件爭執事項：
    系爭土地應如何分割始為適當？
六、本院之判斷：
  (一)按各共有人，除法令另有規定外，得隨時請求分割共有物；
    但因物之使用目的不能分割或契約訂有不分割之期限者，不
    在此限。共有物之分割，依共有人協議之方法行之；分割之
    方法不能協議決定，法院得因任何共有人之請求，命為分割
    之分配，民法第823 條第1 項、第824 條第1 項、第2 項分
    別定有明文。經查，系爭土地為兩造所共有，應有部分比例
    則各如附表所示，且其地目為建地，依其使用目的並無不能
    分割情事，有高雄市楠梓地政事務所就系爭土地於99年2 月
    2 日所核發之土地登記第二類謄本1 份可憑（見岡調卷第6
    頁、第7 頁）。又被告許燕燕、許淑紅、許清周、黃惠美對
    於原告主張兩造就系爭土地並未訂立不予分割之期限，及就
    分割之方法未達成協議之事實，均無爭執，被告洪許清香則
    未到場，對於上述事項並無爭執，是原告依民法第824 條第
    2 項規定，請求判決分割系爭土地，即屬有據，應予准許。
  (二)次按「分割之方法不能協議決定，或於協議決定後因消滅時
    效完成經共有人拒絕履行者，法院得因任何共有人之請求，
    命為下列之分配：1.以原物分配於各共有人。但各共有人均
    受原物之分配顯有困難者，得將原物分配於部分共有人。2.
    原物分配顯有困難時，得變賣共有物，以價金分配於各共有
    人；或以原物之一部分分配於各共有人，他部分變賣，以價
    金分配於各共有人。以原物為分配時，如共有人中有未受分
    配，或不能按其應有部分受分配者，得以金錢補償之。以原
    物為分配時，因共有人之利益或其他必要情形，得就共有物
    之一部分仍維持共有」民法第824 條第2 項至第4 項定有明
    文。又共有物分割之方法，可由法院自由裁量，但亦須以其
    方法適當者為限，法院裁判分割共有物，定其分配，應斟酌
    各共有人之利害關係，並共有物之性質、價格、利用價值及
    經濟效益決之，要以維持全體共有人之公平為標準，所定方
    法須以適當者為限（最高法院51年台上字第1659號判例、78
    年度台上字第2141號判決意旨參照）。經查：系爭土地實際
    面積為1472.95 平方公尺，地勢平坦，且地形呈五角形，最
    東邊有一大、一小之鐵皮屋，中間有2 戶併排之2 層樓建物
    ，再往西有1 棟鐵皮屋及空地，2 層樓建物前有水泥空地作
    為庭院使用並築有圍牆，土地南面、西面有道路通過等節，
    業經本院會同高雄縣岡山地政事務所地政人員履勘現場並測
    量，有本院99年4 月29日勘驗筆錄（見本院卷第17頁、第18
    頁）、現場照片3 幀（見本院卷第20頁）及高雄縣岡山地政
    事務所99年8 月11日、同年11月2 日土地複丈成果圖（見本
    院卷第25頁、第72頁）各1 份為憑，自堪信為真實。是本院
    審酌原告主張依如附圖所示之方案請求分割，被告許淑紅、
    許燕燕、許清周、黃惠美均表示同意原告請求及所提之分割
    方案（分見本院卷第17頁、第48頁、第76頁），而被告洪許
    清香經本院合法通知，未對原告之分割方案為任何反對之陳
    述，且附圖Ａ部分所示之土地大部分均供道路使用，業據本
    院勘驗屬實，而該部分土地與各有人所分得之B 、C 、Ｄ、
    E 、Ｇ土地均相毗鄰，各共有人均得利用該部分土地通行，
    則該部分土地由各共有人依其應有部分保持共有，應符合共
    有人之利益，亦不會造成使用上困難之情，業據原告及被告
    許燕燕、許淑紅、許清周、黃惠美供陳明確（分見本院卷第
    49 頁 、第57頁、第77頁），是依如附圖所示之方案分割系
    爭土地，應符合多數共有人之意願，且兼顧被告經濟上之利
    益。從而，本院參酌系爭土地各共有人之占有使用現況、位
    置、與道路聯絡情形、土地格局之方整性、經濟效益及全體
    共有人之利益與公平，並考量共有人之意願及應有部分面積
    等情，認本件系爭土地以如附圖所示之方案分割，以及其中
    如附圖Ａ所示部分作為道路，按兩造如附表所示之應有部分
    比例保持共有為可採，爰判決如主文所示。
七、綜上所述，原告請求依附圖所示之方案，裁判分割兩造共有
    之系爭土地，為有理由，應予准許。
八、末按分割共有物本質上並無訟爭性，係由本院斟酌何種分割
    方案較能增進共有物之經濟效益，並兼顧兩造之利益，以決
    定適當之分割方法，故兩造本可互換地位，由任一共有人起
    訴請求分割，均無不可，實質上並無所謂何造勝訴敗訴之問
    題，故本件訴訟費用應由兩造按其應有部分比例分擔，始屬
    公允，附此敘明。
九、據上論結，原告之訴為有理由，依民事訴訟法第385 條第1
    項前段、80條之1 、第85條第1 項，判決如主文。
中    華    民    國    99    年    11    月    23    日
                  民事第三庭   法  官  洪能超
以上正本係照原本作成。
如對本判決上訴，須於判決送達後20日內向本院提出上訴狀。如
委任律師提起上訴者，應一併繳納上訴審裁判費。
中    華    民    國   99    年    11    月     23    日
                                書記官  火秋予
附表：
┌──┬────┬──────┬────────┐
│編號│所有權人│應有部分比例│訴訟費用分擔比例│
├──┼────┼──────┼────────┤
│ 1  │許政瀚  │   11/60    │同左            │
├──┼────┼──────┼────────┤
│ 2  │許燕燕  │   5 /60    │同左            │
├──┼────┼──────┼────────┤
│ 3  │許淑紅  │   5 /60    │同左            │
├──┼────┼──────┼────────┤
│ 4  │洪許清香│   3 /60    │同左            │
├──┼────┼──────┼────────┤
│ 5  │許清周  │   16/60    │同左            │
├──┼────┼──────┼────────┤
│ 6  │黃惠美  │   20/60    │同左            │
└──┴────┴──────┴────────┘

司法院資訊處製作；財團法人民間司法改革基金會備份。
